臺灣高等法院民事判決　　　　　　　　　　　　　　　九十三年度上字第一五六號
　　上　訴　人　甲○○
　　訴訟代理人　游朝義律師
　　複　代理人　陳佳雯律師
　　被　上訴人　乙○○
　　訴訟代理人　徐國勇律師
　　複　代理人　李冠宜律師
右當事人間返還房屋事件，上訴人對於中華民國九十二年十一月二十八日臺灣士林地
方法院九十一年度訴字第四四一號第一審判決提起上訴，本院於中華民國九十三年六
月一日言詞辯論終結，判決如左：
    主      文
原判決除確定部分外廢棄。
右廢棄部分被上訴人在第一審之訴及其假執行之聲請均駁回。
第一審（確定部分除外）及第二審訴訟費用由被上訴人負擔。
    事實及理由
一、被上訴人主張：伊自民國（下同）八十九年間起陸續借款給訴外人許永霖，許永
    霖積欠伊借款新台幣（下同）一百一十萬元，許永霖為清償借款乃與伊商議將坐
    落台北市○○區○○段二小段四八八地號應有部分四分之一土地及其上建物，門
    牌台北市○○區○○路七四０巷九弄十四號二樓房屋（下稱系爭房地）過戶與伊
    抵債。許永霖估計系爭房地扣除銀行貸款三百四十一萬元以及積欠伊之債務一百
    一十萬元後，殘值約五十萬元。雙方乃於九十年三月十日簽訂買賣契約書，約定
    買賣價金為五百萬元，以許永霖所欠借款一百一十萬元充抵買賣價金，並由伊清
    償許永霖所欠銀行貸款，伊再匯款五十萬元予許永霖，而由許永霖將系爭房地所
    有權移轉登記與伊，伊為系爭房地之所有權人，上訴人無權占用系爭房地。伊自
　  得本於民法第七百六十七條規定，請求上訴人遷讓返還系爭房地等情，求為命上
    訴人及原審共同被告姜火爐共同遷讓返還系爭房地之判決。
　　上訴人則以：被上訴人主張渠係九十年三月十日與訴外人許永霖訂立買賣契約，
  　買受系爭房地，並已辦理所有權移轉登記而為系爭房地之所有權人，並據此提起
    本訴主張依民法七百六十七條請求上訴人返還房屋云云。然上訴人與訴外人許永
    霖（即被上訴人之前手）間遷讓房屋事件，業經判決確定，許永霖應給付上訴人
    四百萬元同時，上訴人始須將系爭房屋遷讓返還許永霖，有　鈞院九十一年度重
    上更(一)字第三二號及最高法院九十二年度台上字第二一二七號判決可證。是訴外
    人許永霖雖取得系爭房地之所有權，然卻未取得系爭房地之占有使用權（許永霖
    迄今從未給付任何金錢予上訴人是依上開確定判決意旨，系爭房屋之占有使用權
    仍歸屬於上訴人）故訴外人許永霖取得系爭房地之所有權能本有欠缺（欠缺占有
    使用權），則被上訴人向許永霖買受系爭房地，雖取得系爭房地所有權，但仍欠
    缺占有使用權，此實係因「後手應繼受前手之權利，其取得之權利不能優於前手
    」之故，從而被上訴人提起本件訴訟，主張依民法第七百六十七條所有權返還請
    求權請求上訴人遷讓返還系爭房屋，即無理由。退步言之，被上訴人與許永霖間
    就系爭房地買賣亦係虛偽意思表示，應屬無效，被上訴人亦不得請求遷讓返還系
    爭房屋云云，資為抗辯。
二、原審判命上訴人應遷讓返還系爭房地與被上訴人，而駁回被上訴人其餘部分之請
    求（即請求原審共同被告姜火爐應與上訴人共同返還系爭房地）被上訴人就其敗
    訴部分，未據聲明不服，已告確定。上訴人就其敗訴部分提起上訴，其上訴聲明
    ：如主文所示；被上訴人答辯聲明：上訴駁回，第二審訴訟費用由上訴人負擔。
三、經查，訴外人許永霖前以上訴人胞兄姜李生曾向其兄許永霖（原名許德義）借款
    五百萬元，並由上訴人於八十三年十月十四日提供系爭房地設定本金最高限額六
    百萬元之抵押權與許永霖，存續期間從八十三年九月二十九日至八十六年七月五
    日止，因姜李生無力清償，上訴人乃同意將該借款轉為買賣價金，與許永霖於八
    十五年七月五日簽訂買賣契約，由許永霖買受上訴人所有系爭房地，並約定至遲
    於八十五年十月五日前若清償上開借款五百萬元，則系爭買賣契約解除，否則上
    訴人應將系爭房地所有權移轉登記與許永霖。屆期因上訴人未依約清償五百萬元
    ，雙方乃於八十五年十月八日辦理系爭房地買賣契約之公證，並於同年十一月二
    日將系爭房地所有權移轉登記與許永霖，惟雙方因買賣價金之交付及系爭房屋之
    點交，仍有爭議，上訴人迄未交付系爭房地，嗣許永霖另案起訴請求上訴人遷讓
    返還系爭房地，該案經判決命許永霖於給付上訴人四百萬元之同時，上訴人應將
    系爭房地交付許永霖，此有本院九十一年度重上更(一)字第三二號判決及最高法院
    九十二年度台上字第二一二七號判決（見本院卷五九、六十及六八至八六頁）在
    卷可稽，且為兩造所不爭執，此部分事實，自屬真實。
四、按物之出賣人負有交付其物於買受人，並使其取得該物所有權之義務；而買受人
    對於出賣人有交付約定價金之義務；因契約互負債務者，於他方當事人未為對待
    給付前，得拒絕自己之給付。民法第三百四十八條第一項、第三百六十七條、第
    二百六十四條第一項前段定有明文。本件訴外人許永霖於前開時間向上訴人買受
    系爭房地，並辦畢所有權移轉登記，取得系爭房地所有權，惟因部分價金尚未給
    付，上訴人因而未將系爭房地交付許永霖，雙方引起爭執涉訟，經判決許永霖於
    給付上訴人四百萬元之同時，上訴人應將系爭房地交付許永霖，有如前述，則上
    訴人於許永霖未給付四百萬元時，自得拒絕交付系爭房地與許永霖，而許永霖並
    未給付四百萬元與上訴人，上訴人亦未交付系爭房地與許永霖，已據被上訴人陳
    明在卷（見本院卷一一六頁），則被上訴人向許永霖購買系爭房地，繼受取得其
    所有權，自不得取得優於其前手之權利，上訴人得以其對抗許永霖之事由，對抗
    被上訴人，上訴人所為抗辯，自屬可採。從而被上訴人依民法第七百六十七條規
    定，請求上訴人返還系爭房地，其請求之原因，難認正當，不應准許。原審為上
    訴人敗訴之判決，並准供擔保宣告假執行，自有違誤。上訴意旨指摘原判決此部
    分不當，求予廢棄改判，為有理由。應由本院將原判決此部分廢棄改判如主文所
    示。
五、本件事證已臻明確，兩造其餘攻擊防禦方法及舉證，核與判決結果已不生任何影
    響，不再贅述，併此敘明。
六、據上論結，本件上訴為有理由，爰判決如主文。
中　　　華　　　民　　　國　　九十三　　年　　　六　　　月　　 十五 　　日
                              民事第四庭
                                  審判長法  官　林　敬　修
　　　　　　　　　　　　　　　　　　　　法　官　劉　勝  吉
                                        法  官　藍　文　祥
正本係照原本作成。
如不服本判決，應於收受送達後二十日內向本院提出上訴書狀，其未表明上訴理由者
，應於提出上訴後二十日內向本院補提理由書狀（均須按他造當事人之人數附繕本）
上訴時應提出委任律師或具有律師資格之人之委任狀；委任有律師資格者，另應附具
律師資格證書及釋明委任人與受任人有民事訴訟法第四百六十六條之一第一項但書或
第二項（詳附註）所定關係之釋明文書影本。
中　　　華　　　民　　　國　　九十三　　年　　　六　　　月　　 十七 　　日
　　　　　　　　　　　　　　　　　　　　書記官　林　麗　觀
附註：
民事訴訟法第四百六十六條之一（第一項、第二項）：
對於第二審判決上訴，上訴人應委任律師為訴訟代理人。但上訴人或其他法定代理人
具有律師資格者，不在此限。
上訴人之配偶、三親等內之血親、二親等內之姻親，或上訴人為法人、中央或地方機
關時，其所屬專任人員具有律師資格並經法院認為適當者，亦得為第三審訴訟代理人
。
